ACORDAO-COMPLETO-2497714

ACÓRDÃO 11688/2021 ATA 31/2021 - SEGUNDA CÂMARA

VISTOS, relatados e discutidos estes autos de tomada de contas especial, em que se aprecia recurso de reconsideração interposto por Mellina Torres Freitas (XXX.461.694-XX) , ex-prefeita de Piranhas/AL, contra o Acórdão 3685/2021-TCU-Segunda Câmara, relatado pelo Ministro-Substituto Marcos Bemquerer Costa, que julgou tomada de contas especial instaurada pelo Ministério do Turismo (MTur) , em desfavor da recorrente, em razão da não comprovação da boa e regular aplicação dos recursos do Convênio 594/2010 (Siconv 736649/2010) , destinados ao apoio à realização do projeto intitulado de "Festa do Turista", com prazo de vigência de 3/6/2010 a 17/2/2011,
ACORDAM os Ministros do Tribunal de Contas da União, reunidos em sessão da Segunda Câmara, diante das razões expostas pelo relator, em:
9.1 nos termos dos arts. 32, inciso I e 33, da Lei 8.443/1992, conhecer do recurso interposto por Mellina Torres Freitas (XXX.461.694-XX) para, no mérito, negar-lhe provimento;
9.2 dar ciência desta deliberação à recorrente, ao Ministério do Turismo, à Procuradoria da República no Estado de Alagoas e demais interessados no processo, informando que o teor integral das peças que o integram poderá ser obtido no endereço eletrônico www.tcu.gov.br/acordaos e que o acesso às demais peças do processo pode ser obtido no endereço eletrônico deste Tribunal, opção "vista eletrônica".

Recurso de Reconsideração interposto por Mellina Torres Freitas (peças 85 a 96) contra o Acórdão 3.685/2021-TCU-2ª Câmara (peça 73), que teve como relator o Excelentíssimo Senhor Ministro-Substituto Marcos  Bemquerer Costa.

Segunda Câmara

Prefeitura Municipal de Piranhas - AL.

3. Interessados/Responsáveis/Recorrentes:
3.1. Recorrente: Mellina Torres Freitas (XXX.461.694-XX).
3.2. Interessado: Ministério do Turismo (05.457.283/0001-19)

13.1. Ministros presentes: Bruno Dantas (Presidente) e Raimundo Carreiro (Relator).
13.2. Ministro-Substituto convocado: Marcos Bemquerer Costa.
13.3. Ministro-Substituto presente: André Luís de Carvalho.

ACORDAO-COMPLETO-2516448

Acórdão 17973/2021 - Segunda Câmara

ACORDAO-COMPLETO-2519459

Acórdão 18963/2021 - Segunda Câmara

RAIMUNDO CARREIRO

Ministro-Substituto Marcos Bemquerer Costa.

Trata-se de tomada de contas especial instaurada pelo Ministério do Turismo (Mtur) , em desfavor de Mellina Torres Freitas, prefeita do Município de Piranhas/AL, gestão 2009/2012, em decorrência da não comprovação da boa e regular aplicação dos recursos do Convênio 594/2010 (Siconv 736649/2010) , destinados ao apoio à realização do projeto intitulado de "Festa do Turista".
2.	Examina-se, nesta oportunidade, recurso de reconsideração interposto por Mellina Torres Freitas contra o Acórdão 3685/2021-TCU-Segunda Câmara, relatado pelo Ministro-Substituto Marcos Bemquerer Costa (peça 73) . Transcrevo, com ajustes de forma, a instrução produzida pela Secretaria de Recursos (Serur) à peça 113, endossada pelo diretor da Unidade (peça 114) e que obteve parecer convergente, em cota simples, do representante do MP/TCU, Subprocurador-Geral Paulo Soares Bugarin (peça 115) .
"INTRODUÇÃO 
1.	Trata-se de recurso de reconsideração interposto por Mellina Torres Freitas (peças 85 a 96) contra o Acórdão 3685/2021-TCU-Segunda Câmara (peça 73) , que teve como relator o Excelentíssimo Senhor Ministro-Substituto Marcos Bemquerer Costa.  
1.1. 	A deliberação recorrida apresenta o seguinte teor: 
VISTOS, relatados e discutidos estes autos referentes à Tomada de Contas Especial instaurada pelo Ministério do Turismo, em nome da responsável Sra. Mellina Torres Freitas, Prefeita de Piranhas/AL, no período de 2009/2012, em decorrência da omissão no dever de prestar contas dos recursos públicos do Convênio 594/2010, celebrado entre o aludido órgão ministerial e o mencionado município, com vistas a incentivar o turismo por meio do apoio à realização do projeto intitulado de "Festa do Turista". 
ACORDAM os Ministros do Tribunal de Contas da União, reunidos em sessão da 2ª Câmara, ante as razões expostas pelo Relator, em: 
9.1.	com fundamento nos arts. 1º, inciso I, 16, inciso III, alínea "c", 19, caput, e 23, inciso III, da Lei 8.443/1992, julgar irregulares as contas da Sra. Mellina Torres Freitas e condená-la ao pagamento da quantia de R$ 200.000,00 (duzentos mil reais) , acrescida da atualização monetária e dos juros de mora, calculados a partir de 25/11/2010 até a data da efetiva quitação, fixando-lhe o prazo de 15 (quinze) dias, a contar do recebimento da notificação, para que comprove, perante o Tribunal (art. 214, inciso III, alínea "a", do Regimento Interno/TCU) , o recolhimento da dívida ao Tesouro Nacional, nos termos da legislação em vigor;  
9.2.	aplicar à Sra. Mellina Torres Freitas a multa prevista no art. 57 da Lei 8.443/1992, no valor de R$ 35.000,00 (trinta e cinco mil reais) , fixando-lhe o prazo de 15 (quinze) dias, a contar da notificação, para que comprove, perante o Tribunal (art. 214, inciso III, alínea "a", do Regimento Interno/TCU) , o recolhimento da dívida ao Tesouro Nacional, atualizada monetariamente desde a data deste Acórdão até a do efetivo recolhimento, se for paga após o vencimento, na forma da legislação em vigor; 
9.3.	autorizar, caso requerido, nos termos do art. 26 da Lei 8.443/1992, o parcelamento das dívidas em até 36 (trinta e seis) parcelas mensais e sucessivas, sobre as quais incidirão os correspondentes acréscimos legais (débito: atualização monetária e juros de mora; multa: atualização monetária) , esclarecendo à responsável que a falta de pagamento de qualquer parcela importará no vencimento antecipado do saldo devedor (art. 217, § 2º, inciso II, do Regimento Interno/TCU) , sem prejuízo das demais medidas legais;    
9.4.	autorizar, desde logo, a cobrança judicial das dívidas a que se referem os subitens anteriores, caso não atendida a notificação, com base no art. 28, inciso II, da Lei 8.443/1992; 
9.5.	com fundamento no art. 16, § 3º, da Lei 8.443/1992 e no art. 209, § 7º, do Regimento Interno/TCU, remeter cópia deste Acórdão à Procuradoria da República no Estado do Alagoas, para adoção das providências cabíveis, e ao Ministério do Turismo para ciência. (destacamos e sublinhamos) 
HISTÓRICO 
2.	Cuida-se de tomada de contas especial instaurada pelo Ministério do Turismo (MTur) em desfavor de Mellina Torres Freitas, prefeita do Município de Piranhas/AL, gestão 2009/2012, em decorrência da não comprovação da boa e regular aplicação dos recursos do Convênio 594/2010 (Siconv 736649/2010) , destinados ao apoio à realização do projeto intitulado de "Festa do Turista", com prazo de vigência de 3/6/2010 a 17/2/2011 (peça 6) .  
2.1.	Por não ter sido apresentada a documentação completa da prestação de contas (sem notas fiscais, recibos, extratos, processos licitatório/inexigibilidade e outros) , mesmo após diligência ao MTur, foi realizada a citação da responsável pela não comprovação da execução física e financeira do objeto do convênio, bem como pela não apresentação de declaração de gratuidade do evento e de demonstrativo de utilização no objeto pactuado do montante arrecadado com a venda de ingressos (peças 57 a 59) . 
2.2.	Após a regular notificação (peças 61 e 62) , Mellina Torres Freitas apresentou alegações de defesa (peça 65) , afirmando, em síntese, ter encaminhado a prestação de contas do convênio ao Ministério do Turismo e que, em razão do término de seu mandato, não tomou conhecimento da diligência do concedente a respeito da solicitação de documentação complementar. Segundo a responsável, referida documentação teria sido arquivada na sede da prefeitura, porém não teve acesso a ela, em razão da pandemia de Covid-19, que motivou a prefeitura a afastar os servidores do trabalho presencial e a colocá-los em home-office, e também da falta de colaboração dos atuais administradores do Município. Na peça de defesa, datada de 12/8/2020, constou a informação de que, nos próximos sessenta dias, a responsável pretendia apresentar documentos complementares, o que não fez.  
2.3.	Examinada a defesa, a Secex-TCE considerou os argumentos insuficientes para comprovar a boa e regular aplicação dos recursos públicos no objeto pactuado, sobretudo pela falta de envio da documentação complementar apta para tal finalidade, mesmo tendo a então prefeita sido notificada pelo MTur antes do término de sua gestão, conforme ofícios e avisos de recebimento de peças 15, 16, 19 e 20. 
2.4.	O Relator a quo, Ministro-Substituto Marcos Bemquerer Costa, endossou a proposta de que as contas da ex-prefeita fossem julgadas irregulares, com condenação em débito e aplicação de multa (peças 69 a 72) , tendo sido acompanhado pelos demais integrantes da 2ª Câmara (peça 73) . 
2.5.	Irresignada, a ex-prefeita Mellina Torres Freitas interpôs o presente recurso de reconsideração, que se fundamenta nas alegações que, adiante, passar-se-á a relatar. 
EXAME DE ADMISSIBILIDADE 
3. Reitera-se o exame de admissibilidade realizado pelo Sar/Serur (peças 97 e 98) , que opinou pelo conhecimento do recurso, nos termos dos artigos 32, inciso I, e 33 da Lei 8.443/1992, suspendendo-se os efeitos dos subitens 9.1, 9.2 e 9.4 do Acórdão 3685/2021-TCU-Segunda Câmara. O Excelentíssimo Senhor Ministro Raimundo Carreiro, mediante despacho de peça 101, concordou com esta unidade técnica. 
EXAME DE MÉRITO 
4. 	Delimitação do recurso 
4.1. 	Constitui objeto do presente exame responder se: 
a)	os novos documentos juntados aos autos são suficientes para comprovar a boa e regular aplicação dos recursos do convênio, afastando a responsabilidade da ex-prefeita; 
b)	houve prescrição do débito e da multa. 
5. Da necessidade de juntada de novos documentos à TCE para comprovar a aplicação dos recursos do convênio 
5.1. Aduz a recorrente que não teria descumprido os termos do convênio relativos à prestação de contas dos recursos recebidos, com base nos seguintes argumentos. 
5.2. A regular prestação de contas foi formalmente apresentada pelo Município de Piranhas/AL ao Ministério do Turismo em 28/5/2011, nos formulários e modelos disponibilizados pelo concedente, conforme se vê à peça 54, p. 91-101, constando da referida prestação de contas os contratos e comprovantes de pagamentos das despesas efetivadas com a execução do projeto denominado "Festa do Turista", documentos estes revestidos de suas formalidades legais e fiscais, tanto que sobre os mesmos não remanesceu nenhuma dúvida ou questionamento do órgão concedente por ocasião da análise técnica da prestação de contas. 
5.3. Ocorre que, no exame da prestação de contas, objeto da Nota Técnica de Análise 812, a Coordenação Geral de Monitoramento, Fiscalização e Avaliação de Convênios do MTur opinou que "Não foram apresentados elementos suficientes que permitam a emissão de parecer técnico conclusivo a respeito do cumprimento do objeto do convenio, sendo necessário diligenciamento junto ao convenente", ocasião em que foi solicitada ao Município a apresentação de outros documentos suplementares aos já antes encaminhados, tais como como fotografias, vídeos, banners, coberturas jornalísticas e outros elementos indicadores da efetiva realização do evento. 
5.4.  Os materiais e documentos (fotografias, folders, vídeos, notícias de jornais etc) , requeridos em complementação da prestação de contas originalmente apresentada foram, na oportunidade, devidamente catalogados e arquivados nas dependências da sede da Prefeitura, ainda na gestão da Prefeita Mellina Torres Freitas. Entretanto, seu sucessor, na condição de adversário político, sempre negou a existência desses documentos comprobatórios, impedindo a recorrente de comprovar a efetividade da execução do convênio, até mesmo por ocasião de sua defesa na TCE, o que resultou no julgamento das contas como irregulares. 
5.5. Promoveu, nesta oportunidade, a juntada dos elementos comprobatórios da boa e regular aplicação dos recursos, apresentando fotografias, folders, notícias de jornais e outros indicativos da efetiva realização do evento denominado "Festa do Turista", ocorrido em 3/6/2010, na cidade de Piranhas/AL. 
Análise 
5.6. Preliminarmente, tem-se que os presentes argumentos não suportam qualquer alteração da decisão vergastada, visto que a recorrente reapresentou alegações de defesa que já haviam sido devidamente enfrentadas pela unidade instrutora e pelo voto condutor do acórdão recorrido. 
5.7. Quanto aos documentos que integram a peça 54, p. 91-101, verifica-se que, ao contrário do que alega a recorrente, não foram tidos como aptos para comprovar a execução física e financeira do convênio, uma vez que não contemplava a documentação completa exigida para fins de prestação de contas (sem notas fiscais, recibos, extratos, processos licitatório/inexigibilidade e outros) , mesmo após diligência ao MTur. 
5.8. Assim, o TCU citou a ex-prefeita em decorrência da não comprovação da execução física e financeira do objeto do convênio, bem como da ausência declaração de gratuidade do evento e de demonstrativo de utilização no objeto pactuado do montante arrecadado com a venda de ingressos (peças 57 a 59) . 
5.9. Ainda durante a sua gestão (peça 54, p. 112, 113, 117, 119 e 120) , o órgão concedente emitiu a Nota Técnica de Análise 854/2012, mediante a qual examinou os elementos enviados a título de prestação de contas e concluiu pela necessidade da complementação da documentação, como, por exemplo, relatórios de cumprimento do objeto e da execução físico-financeira, fotografias, filmagem ou material de divulgação pós-evento (jornais, revistas ou publicações televisivas) , capazes de evidenciar a realização dos shows, a locação das tendas, dos geradores, dos equipamentos de som e de iluminação, dos palcos, dos projetores de multimídia e dos banheiros químicos (peça 14) . 
5.10. No presente recurso de reconsideração, a ex-prefeita providenciou a juntada aos autos dos seguintes elementos, que se mostram insuficientes para provar o cumprimento do objeto e a execução físico-financeira do convênio: 
-	peças 86 e 88: cópias das telas de https://www.alagoas24horas.com.br/597556/piranhaspromove-o-forrogaço-em-junho e https://www.cadaminuto.com.br/noticia/2010/05/26/a-cidade-depiranhas-fara-o-forrogaco-2010-nos-dias-03-04-e-05-de-junho, onde consta que "Os turistas que forem ao Forrogaço no dia três vão ter uma surpresa: é a Festa do Turista, especialmente montada para eles com a banda de forró Limão com Mel, além de forró pé de serra. Esta iniciativa da prefeitura é a tentativa do retorno da música tradicional na festa junina"; 
-	peça 87: blog.tnh1.com.br/ricardomota/2010/06/02/forro-do-cangaco-piranhas-viracapital-eleitoral-de-alagoas-amanha/; 
-	peças 89 a 91: materiais de divulgação do Forrogaço e da Festa do Turista; 
-	peças 92 a 96: fotos sem data e identificação dos artistas que estão no palco. 
5.11.	Cabe ressaltar que o Convênio 637/2010 (Siconv 836824) , destinado a apoiar o projeto intitulado 8ª Forrogaço, foi objeto do TC Processo 000.196/2016-9 (TCE encerrada) , em face da não aprovação da prestação de contas e da impugnação total das despesas realizadas pela então prefeita Mellina Torres Freitas. 
5.12.	Transcreve-se, a seguir, trecho do voto proferido pelo Ministro Raimundo Carreiro, condutor do Acórdão 7750/2019-TCU-Segunda Câmara, que julgou as contas irregulares e aplicou multa à responsável: 
6.	Consoante demonstrado nos pareceres lançados nos autos, o acervo fático-probatório constituído não permite chegar-se à conclusão de que os artistas (Cavaleiros do Forró; Zezinho da Ema e Banda; Brasas do Forró; e Dominguinhos e Banda) , de fato, tenham se apresentado durante o evento Projeto 8ª "Forrogaço". Também não é possível concluir que os cachês foram, individualmente, recebidos pelos conjuntos musicais aqui enumerados. 
7.	Segundo consta do termo de convênio firmado entre o MTur e o Município de Piranhas/AL (peça 1, p. 53) , o convenente deveria providenciar a "comprovação, por meio de fotografia, jornal, vídeo, cd´s, dvd´s, entre outros, de cada meta/etapa especificada no Plano de Trabalho aprovado" (grifei) . 
8.	As etapas encontram-se especificadas no Plano de Trabalho (peça 1, p. 17) , onde estão consignadas as datas de cada apresentação durante as festividades: 
 (...) 
9.	O MTur chegou a solicitar da ex-gestora a apresentação de documentação apta a comprovar a realização de cada uma das apresentações artísticas previstas, conforme observo na Nota Técnica de Análise 870/2012 (peça 1, p. 64-68) . O concedente ressaltou, inclusive, que, no caso de comprovação por imagens, o material comprobatório deveria "conter registros, em plano aberto, com a respectiva data e identificação (nome da banda) dos itens que se pretende comprovar, além de trazer elementos pelos quais seja possível verificar a execução física da ação especificamente na localidade e evento objeto do convênio" (grifei) . 
10.	No entanto, mesmo após as duas citações realizadas por esta Casa e de diligências ao Ministério do Turismo, a ex-prefeita não logrou trazer ao processo elementos que pudessem evidenciar a ocorrência das apresentações musicais conforme previsto no Plano de Trabalho.  
11.	Com efeito, as fotografias e os vídeos apresentados pela responsável demonstraram unicamente a realização do evento, com a participação de dançarinos, cantores e políticos, sem, no entanto, evidenciarem qualquer relação entre os conjuntos musicais constantes do Plano de Trabalho (Cavaleiros do Forró; Zezinho da Ema e Banda; Brasas do Forró; e Dominguinhos e Banda) e as festividades. Conforme bem constatado pelo diretor da unidade instrutiva, não se vislumbrou "sequer uma única placa alusiva ao financiamento do Ministério do Turismo" (peça 45) .  
12.	Deveras, não consta dos autos registro documental, fotográfico, audiovisual ou jornalístico a comprovar a apresentação musical de cada um dos artistas supra.  
13.	Ademais, a nota fiscal emitida pela sociedade empresária Centauro Produções e Eventos    (peça 30, p. 287) , em 1º/12/2010 (quase seis meses após a realização do Projeto 8ª "Forrogaço") , é insuficiente para atestar o liame que deveria existir entre a transferência dos recursos financeiros do MTur ao Município e a execução do objeto conveniado, porquanto não há, no processo, elemento a revelar que a referida empresa (Centauro Produções e Eventos) tivesse contrato com os artistas referenciados, conforme determina a alínea "oo" da cláusula terceira do termo de convênio (peça 1, p. 43) . 
14.	Destarte, concluo que não houve comprovação da execução física do objeto conveniado, de modo que: i) as contas devem ser julgadas irregulares; ii) o erário federal deve ser recomposto (condenação ao pagamento da dívida atualizada monetariamente, acrescida dos juros de mora devidos, a teor do art. 19, caput, da Lei 8.443/1992, c/c arts. 202, § 6º e 210, caput, do Regimento Interno) ; e iii) a ex-gestora deve ser apenada com a multa do art. 57 da Lei 8.443/92, a qual fixo em R$ 10.000,00, por ser razoável e proporcional. 
5.13.	A falta de comprovação de que os recursos do convênio foram efetivamente destinados, no todo ou em parte, para os pagamentos dos cachês das bandas e das locações (tendas, geradores, equipamentos de som e iluminação, palcos, projetores de multimídia e banheiros químicos) , impossibilita o estabelecimento do nexo de causalidade em relação ao montante transferido pelo então Ministério do Turismo. 
5.14.	Dispõem o art. 70, parágrafo único, da Constituição Federal, o art. 93 do Decreto-Lei 200/1967 e o art. 66 do Decreto 93.872/1986 que compete ao gestor comprovar a boa e regular aplicação dos recursos públicos, sendo fundamental, para a comprovação do nexo de causalidade entre os recursos e as despesas declaradas, que os pagamentos tenham sido recebidos pelo artista ou por seu representante devidamente habilitado, conforme entendimentos consubstanciados nos Acórdão 1435/2017-TCU-Plenário (Relator Ministro Vital do Rêgo) , 2.730/2017-TCU-Plenário (Relator Ministro Walton Alencar Rodrigues) , 7.020/2020-TCU-1ª Câmara (Relator Ministro Benjamin Zymler) , 3.580/2019-TCU-1ª Câmara (Relator Ministro-Substituto Augusto Sherman Cavalcanti) . 
5.15.	Ante o exposto, conclui-se que não merecem prosperar as alegações da recorrente. 
6. 	Da prescrição do débito e da multa  
6.1  Embora a recorrente não tenha alegado a prescrição do débito e da multa, por se tratar de matéria de ordem pública o exame da questão se impõe, ante a recente da decisão do Supremo Tribunal Federal que julgou o Tema 899 com repercussão geral. 
6.2. No exame da prescrição, a Serur tem adotado os entendimentos detalhados na peça 112, que contém estudo e pronunciamentos anteriores da secretaria sobre o tema. Nessas manifestações estão desenvolvidas as seguintes premissas, que serão utilizadas no presente exame:  
a)	ao julgar o RE 636.886, o STF conferiu nova interpretação ao art. 37, § 5º, da Constituição Federal, fixando a tese de que "é prescritível a pretensão de ressarcimento ao erário fundada em decisão de Tribunal de Contas"; 
b)	as pretensões punitiva e de ressarcimento devem observar o mesmo regime na atividade de controle externo, dado o objetivo comum da prescrição, de fixar prazo para o Tribunal de Contas agir, para caracterizar o ilícito, identificar seu autor, dimensionar as consequências da conduta e impor as consequências legais, independentemente de tais consequências terem natureza punitiva ou ressarcitória; 
c)	até que sobrevenha norma específica, entende-se que a prescrição das pretensões punitiva e de ressarcimento, no processo de controle externo, deve observar o regime Lei 9.873/1999, na linha dos recentes pronunciamentos do STF a respeito. Assim, sem prejuízo de se realizar o exame da prescrição também segundo o prazo decenal previsto no Código Civil, o critério adotado, na formulação da proposta de encaminhamento, será o da Lei 9.873/1999.   
Análise da prescrição segundo os critérios do Acórdão 1441/2016-TCU-Plenário 
6.3. Primeiramente, cabe antecipar que o débito apurado e a multa aplicada não prescreveram segundo os critérios estabelecidos pelo Acórdão 1441/2016-TCU-Plenário, de relatoria do Ministro Benjamin Zymler. 
6.4. Com efeito, a referida decisão estabeleceu o seguinte entendimento: (i) a pretensão punitiva do TCU subordina-se ao prazo geral de prescrição indicado no art. 205 do Código Civil (10 anos) e é contada a partir da data de ocorrência da irregularidade sancionada; (ii) o ato que ordenar a citação, a audiência ou oitiva da parte interrompe a prescrição; (iii) haverá suspensão da prescrição toda vez que o responsável apresentar elementos adicionais de defesa; (iv) a prescrição será aferida independentemente de alegação da parte; e (v) o entendimento do mencionado acórdão será aplicado de imediato aos processos novos e aos pendentes de decisão. 
6.5. Nesse sentido, o prazo prescricional começou a correr em 18/3/2011, data a partir da qual era exigida a comprovação das despesas mediante a prestação de contas do Convênio 594/2010 (Siconv 736649/2010) , cujo débito corresponde à totalidade dos recursos federais repassados (peça 42, p. 3) . 
6.6. Considerando que a citação foi autorizada em 2/7/2020 (peça 59) , em prazo inferior a dez anos, operando, portanto, a interrupção do prazo prescricional (reinício da contagem) , não houve a prescrição pelos critérios do Acórdão 1441/2016-TCU-Plenário (Relator Ministro Benjamin Zymler) . 
Análise da prescrição pelo regime da Lei 9.873/1999  
6.7. Conforme será demonstrado a seguir, não ocorreu a prescrição do débito e da multa com base nos critérios da Lei 9.873/1999, uma vez que todas as interrupções do prazo prescricional se deram em prazo inferior a cinco anos (art. 1º) .  
6.8. Primeiramente, a prescrição do débito começou a correr em 27/11/2012, data do envio do Ofício 1413/2012/CGCV/DHI/SE/MTur (peça 20) a Mellina Torres Freitas, na qualidade de signatária do convênio, instando-a a providenciar a imediata regularização da documentação complementar apontada na Nota Técnica de Análise 854/2012 (peça 14) . 
6.9. Em 10/7/2013, a Diretoria de Gestão Interna do MTur, considerando esgotadas as medidas administrativas internas e não ter havido ressarcimento ao erário, encaminhou o processo administrativo à Comissão de Tomada de Contas Especial para instauração de TCE (peça 26) . 
6.10. Em 11/8/2015, o presidente da referida comissão encaminhou o Processo 72031.008953/2010-40 à Coordenação-Geral de Monitoramento, Fiscalização e Avaliação de Convênios (CGMC) para emissão de parecer conclusivo acerca da prestação de contas (peça 27) . Considerando que até aquela data não constava dos autos elementos para a emissão de parecer técnico conclusivo, a CGMC reprovou a execução física do objeto (peças 14 e 28) , o que acarretou a interrupção do prazo prescricional com base no art. 2º, inciso II, da Lei 9.873/1999. 
6.11. Em 5/6/2017, foi publicado no DOU o Edital de Convocação 17/2017, mediante o qual o Ministério do Turismo convocou a responsável para regularizar as pendências relacionadas à prestação de contas dos recursos do convênio em tela (peça 35) , o que acarretou a interrupção do prazo prescricional com base no art. 2º, inciso II, da Lei 9.873/1999. 
6.12. Em 3/7/2019, houve a emissão do Parecer do Dirigente de Controle Interno 738/2019, acolhendo o certificado e o relatório de auditoria de peças 43 e 44, com conclusão pela irregularidade das presentes contas (peça 45) . 
6.13. Em 8/8/2019, foi colhido o pronunciamento ministerial, com envio dos autos ao TCU (peça 46) . 
6.14. Em 2/7/2020, foi autorizada a citação da responsável para apresentar alegações de defesa ou recolher a importância devida (peças 57 a 59) , tendo o ofício de citação sido entregue no dia 29/7/2020 (peças 61 e 62) , o que interrompeu o prazo prescricional, em consonância com o disposto no art. 1º, inciso I, da Lei 9.873/1999.  
6.15. Em 9/3/2021, a decisão vergastada confirmou o dano (peça 73) , ensejando a interrupção do prazo prescricional fundada no art. 2º, inciso III, da Lei 9.873/1999. 
6.16. Conforme se depreende das datas acima referidas, o feito não ficou mais de cinco anos sem decisão entre uma interrupção de prazo e a seguinte, de modo que não houve a prescrição pelos critérios da Lei 9.873/1999.  
Conclusão sobre a prescrição 
6.17. Por todo o exposto, o débito e a multa não prescreveram nem pelos critérios estabelecidos pelo Acórdão 1441/2016-TCU-Plenário (Relator Ministro Benjamin Zymler) e nem pelos previstos na Lei 9.873/1999.  
CONCLUSÃO 
7.	Das análises anteriores, ante os elementos constantes destes autos, o contexto normativo e as diretrizes jurisprudenciais aplicáveis ao caso, conclui-se: 
a)	os novos documentos juntados aos autos são insuficientes para comprovar a boa e regular aplicação dos recursos do convênio, o que impossibilita o afastamento da responsabilidade da ex-prefeita Mellina Torres Freitas; 
b)	não houve prescrição do débito e da multa. 
7.1 Assim, propõe-se negar provimento ao presente recurso, uma vez que as alegações apresentadas não sustentam qualquer alteração da decisão vergastada, bem como não se deu a prescrição do dano e da multa. 
PROPOSTA DE ENCAMINHAMENTO 
8. Ante ao exposto, submetem-se os autos à consideração superior, propondo-se, com fundamento nos arts 32, inciso I, e 33 da Lei 8.443/1992 e art. 285 do RI/TCU: 
a)	conhecer do recurso de reconsideração interposto e, no mérito, negar-lhe provimento; 
b)	informar à recorrente e demais interessados do acórdão a ser proferido, destacando que o relatório e o voto que o fundamentam podem ser acessados por meio do endereço eletrônico www.tcu.gov.br/acordaos:  
3.	O Ministério Público junto ao TCU manifestou-se de acordo com a proposta alvitrada pela Serur, em cota singela, no parecer à peça 115, verbis:
"Examina-se recurso de reconsideração interposto por Mellina Torres Freitas contra o Acórdão 3685/2021-TCU-Segunda Câmara (peça 73) , mediante o qual esta Corte julgou suas contas irregulares, a condenou ao ressarcimento de débito e lhe aplicou multa fundamentada no art. 57 da Lei 8.443/92. 
2. Da análise efetuada pela Serur (peça 113) , constata-se que os argumentos apresentados na peça recursal não são suficientes para elidir as ocorrências apontadas nos autos e que fundamentaram a condenação imposta pelo Tribunal, sendo, por conseguinte, incapazes de alterar a deliberação recorrida. 3. Desse modo, considerando adequada a análise da unidade técnica, este representante do Ministério Público de Contas manifesta-se de acordo com a proposta de encaminhamento (peça 113) , no sentido de que esta Corte conheça e negue provimento ao presente recurso de reconsideração, mantendo-se os exatos termos do Acórdão 3685/2021-TCU-Segunda Câmara."

8.1. Joelson Costa Dias (10.441/OAB-DF) e outros, representando Mellina Torres Freitas.

Subprocurador-Geral Paulo Soares Bugarin.

TOMADA DE CONTAS ESPECIAL. APOIO À "FESTA DO TURISTA". ENTREGA EXTEMPORÂNEA DA PRESTAÇÃO DE CONTAS. NÃO COMPROVAÇÃO DA CORRETA APLICAÇÃO DOS RECURSOS NO OBJETO. DÉBITO. MULTA. RECURSO DE RECONSIDERAÇÃO. AUSÊNCIA DE PRESCRIÇÃO. NOVOS DOCUMENTOS INSUFICIENTES PARA COMPROVAR A BOA E REGULAR APLICAÇÃO DOS RECURSOS. CONHECIMENTO E NÃO PROVIMENTO.

TOMADA DE CONTAS ESPECIAL (TCE)

Secretaria de Recursos (Serur); Secretaria de Controle Externo de Tomada de Contas Especial (SecexTCE).

Relato o presente recurso em razão de sorteio realizado nos termos do inciso I do art. 154 do RI/TCU e dos arts. 21 e 22 da Resolução TCU 175/2005 (peça 99) .
2.	Em análise recurso de reconsideração interposto por Mellina Torres Freitas, prefeita do Município de Piranhas/AL, gestão 2009/2012, contra o Acórdão 3685/2021-TCU-Segunda Câmara, relatado pelo Ministro-Substituto Marcos Bemquerer Costa (peça 73) , que julgou tomada de contas especial instaurada pelo Ministério do Turismo (Mtur) , em desfavor da gestora, em razão da não comprovação da boa e regular aplicação dos recursos do Convênio 594/2010 (Siconv 736649/2010) , destinados ao apoio à realização do projeto intitulado de "Festa do Turista" com prazo de vigência de 3/6/2010 a 17/2/2011.
3.	Presentes os requisitos de admissibilidade fixados nos arts. 32, inciso I e 33, da Lei 8.443/1992, impõe-se o conhecimento do recurso, em ratificação ao despacho por mim proferido à peça 101.
4.	A condenação da responsável em débito e multa se deu, em razão da não apresentação de documentação completa e suficiente a comprovar a execução física e financeira do convênio, ausentes, dentre outros, notas fiscais, recibos, extratos bancários, processos licitatórios ou de inexigibilidade, mesmo após diligência promovida junto ao Mtur e após a regular citação da ex-prefeita. Também restou ausente a necessária declaração de gratuidade do evento e de demonstrativo de utilização no objeto do montante arrecadado com venda de ingressos (peças 57 a 59) 
5.	A instrução da Serur transcrita no relatório precedente propõe rejeitar as razões recursais, visto que: i) a documentação juntada pela recorrente, consistente em cópias de telas que demonstrariam notícias de mídia indicando a realização da Festa do Turista, cópia de blog indicando a realização do evento, materiais de divulgação do Forrogaço e da Festa do Turista, e fotos sem data e sem identificação do turista não se mostram aptas a sanar o processo; ii) em análise de ofício, não se operou a prescrição da pretensão punitiva ou do débito, seja pelos critérios da Lei 9.873/1999 seja pelos do Acórdão 1441/2016-TCU-Plenário, relator Min. Benjamin Zymler.  	
6.	Acompanho as conclusões da Secretaria de Recursos, corroboradas pelo representante do Ministério Público de Contas.
7.	De fato, o evento 8º Forrogaço, contemporâneo da Festa do Turista e mencionado pela recorrente, foi objeto de análise no TC Processo 000.196/2016-9, processo encerrado, em virtude da não aprovação das contas e de impugnação total das despesas realizadas na gestão da então Prefeita Mellina Torres Freitas, e que resultou na condenação da responsável em débito e multa no Acórdão 7750/2019-TCU-Segunda Câmara, por mim relatado.
8.	Também naqueles autos a gestora deixou de apresentar comprovação, por meio de fotografias, jornais, vídeos, cd's ou outra forma de evidência física ou eletrônica, da realização de cada meta ou etapa previas no programa de trabalho, bem como de cada uma das atrações artísticas previstas, mesmo após diligências promovidas pelo Tribunal junto ao Ministério do Turismo e reiteradas citações.
9.	Nos presentes autos, inexiste comprovação de que os recursos da avença foram efetivamente destinados, no todo ou em parte, para o pagamento dos cachês das bandas, bem como das locações (tendas, geradores, equipamentos de som e iluminação, palcos, projetores de multimídia e banheiros químicos) .
10.	A documentação colacionada pela ex-gestora em seu recurso consiste de fotografias (peças 93-96) sem identificação das bandas que ali se apresentam, uma fotografia do ex-Presidente Fernando Collor de Mello (peça 95) , também sem qualquer identificação ou localização, material promocional do evento (peças 89-91) , que contaria com as bandas Cavaleiros do Forró e Dominguinhos (Evento Forrogaço) , e Limão com Mel (Festa do Turista) , além de notícias de sites de notícias e blogs (peças 86-88) . 
11.	A documentação já acostada aos autos, após a diligência anteriormente promovida junto ao Mtur, consiste de cópia de documentos pessoais, termo de convênio, telas do SIAFI, Despachos do Ministério e comunicações feitas à responsável, além de cópia de Ação de Improbidade Administrativa intentada pelo Município de Piranhas, na gestão do então Prefeito Dante Alighiere de Alencar, contra a ex-prefeita (peça 54) .
12.	Permaneceram pendentes de apresentação, desse modo, toda a documentação necessária a comprovar a realização física e financeira do objeto, tais como evidências, por meio de fotografias em plano aberto, com data e identificação, além de mídias de repercussão pós-evento, de apresentação das bandas "Cheiro de Menina" e "Vicente Nery", "Enoque do Acordeon", "Expresso Forrónejo" e "Limão com Mel", comprovantes de locação de 20 tendas, de locação de 2 grupos geradores, de locação de 2 palcos para shows, de locação de 30 banheiros químicos, equipamentos de som, projetores de multimídia, iluminação, declaração de realização do evento, vídeo institucional, declaração de gratuidade, declaração de autoridade local, tudo na forma especificada pela Coordenação-Geral de Monitoramento, Fiscalização e Avaliação de Convênios do Ministério do Turismo (peça 14) .
13.	No que se refere à prescrição, acompanho a análise detalhada da Secretaria de Recursos, no sentido da não ocorrência da prescrição, seja pelos critérios da prescrição decenal estipulada no Acórdão 1441/2016-TCU-Plenário, seja pelos critérios da Lei 9.873/1999, com os respectivos fatos interruptivos, o que impede o seu reconhecimento, tanto para pretensão punitiva quanto para a pretensão ressarcitória. 	
14.	Desse modo, não tendo a recorrente juntado aos autos documentação ou argumentos que fossem aptos a demonstrar a boa e regular aplicação dos recursos objeto do Convênio 594/2010 (Siconv 736649/2010) , impõe-se a rejeição do presente recurso de reconsideração.
15.	Face ao exposto, voto por que o Tribunal adote o acórdão que ora submeto à apreciação deste Colegiado.
TCU, Sala das Sessões Ministro Luciano Brandão Alves de Souza, em 31 de agosto de 2021.
RAIMUNDO CARREIRO 
Relator